臺灣臺北地方法院民事判決　　　　　　 93年度簡上字第586號
上　訴　人　隆昌窯業股份有限公司台北分公司
法定代理人　乙○○
訴訟代理人　丁○○
被上訴人　　昶和營造股份有限公司
法定代理人　甲○○
訴訟代理人　易定芳律師
上列當事人間請求給付貨款事件，上訴人對於中華民國93年8 月
16日臺灣臺北地方法院93年度店簡字第400號第一審判決提起上
訴，本院於94年5月13日言詞辯論終結，判決如下：
    主  文
上訴駁回。
第二審訴訟費用由被上訴人負擔。
    事  實
甲、上訴人方面：
一、聲明：(一)原判決廢棄。(二)被上訴人應連帶給付上訴人新台幣
    （下同）333,547元及自起訴狀繕本送達翌日起至清償日止
    ，按週年利率百分之五計算之利息。
二、陳述：除與原判決記載相同者，茲引用之外，補稱：
（一）被上訴人於92年11月30日授權訴外人丙○○代與上訴人簽
      訂買賣合約書（下稱系爭買賣契約），而上訴人之出貨單
      顧客名稱為被上訴人，被上訴人並在標示有其名稱之工地
      板橋高中簽收貨品、而統一發票上載之買受人亦為被上訴
      人，被上訴人並持上開統一發票報稅，可見上訴人簽約及
      交易之對象均為被上訴人，被上訴人應有授權行為而為契
      約當事人。如被上訴人否認系爭交易，自應於將所收上訴
      人之統一發票退回，被上訴人不追究簽約人盜刻印章偽造
      文書之罪責，顯與常人之經驗法則不符，自應負授權人責
      任。
（二）退步言之，本件亦有表見代理之適用。被上訴人持上訴人
      簽發之統一發票向稅捐機關報稅之行為，至少已有授權之
      外觀上行為，法律規定一定要有真正之交易行為，始得開
      立發票或持之向國稅局申報，今上訴人依法開立統一發票
      ，以被上訴人為買受人，而被上訴人持以申報稅捐，自是
      承認此一交易行為及買賣關係，在外觀上已有授權行為，
      否則被上訴人應將統一發票退回或檢舉。且如被上訴人係
      為幫助上訴人逃漏稅，其外觀當然是表示授權之行為，依
      民法第169條之規定，被上訴人當然應負授權人之責任。
三、證據：援用第一審所提證據。
乙、被上訴人方面：
一、聲明：求為判決：上訴駁回。
二、陳述：除與原判決記載相同者，茲引用之外，補稱：
（一）依系爭合約書觀之，簽約當時既尚無開立統一發票之行為
      ，如何認訴外人丙○○係有權訂約？而系爭合約既無何人
      表明代理被上訴人之意旨，顯係經偽造，上訴人未查明訂
      約之人是否為被上訴人及法定代理人本人而與之訂約，難
      認對被上訴人發生任何效力，自無僅由被上訴人嗣後自他
      人處收受系爭統一發票之行為，即認兩造間成立任何契約
      之理。
（二）而統一發票上所載交易之當事人非必為實際交易之當事人
      ，為眾所週知之事實，且上訴人既係將統一發票交予丙○
      ○而非逕交付被上訴人，自應就丙○○有何代理被上訴人
      之事實負舉證之責；又系爭工地之包商非僅被上訴人一家
      ，不能僅以工地現場有被上訴人之名稱即認有表見代理之
      事實，且廠商因無統一發票而需交易者所在多有，自無僅
      以統一發票之收受即足斷定交易之當事人為何人之理，上
      訴人迄未舉證被上訴人有何授權第三人丙○○，或知悉丙
      ○○為代理被上訴人交易之行為，其主張自屬無據。
（三）本件係單純買賣關係，於丙○○出面與上訴人接洽本件買
      賣時，並無客觀事實使上訴人相信訴外人丙○○為被上訴
      人之代理人，亦無表見代理之客觀事實存在，況出貨人上
      之顧客簽收欄亦均無被上訴人之簽章，自難認買賣契約存
      於兩造間。
三、證據：援用第一審所提證據。
丙、本院依職權調閱本院93年度建簡上第23號案卷。
    理  由
甲、程序方面：
一、本件上訴人係於本院審理時，始提出關於系爭買賣契約因被
    上訴人收受上訴人所開立之統一發票以之報稅，自屬知丙○
    ○以其名義與之訂約之表見事實而有民法第169條表見代理
    之適用，應負授權人責任之新攻擊防禦方法，按本件爭點即
    在被上訴人有無授權丙○○簽訂系爭買賣契約，而此項攻擊
    防禦方法係就被上訴人如未授權丙○○簽訂系爭買賣契約時
    所為之補充，而合於民事訴訟法第447條第1項第3款規定，
    雖被上訴人表示異議，惟依前揭規定，仍應予准許，合先敘
    明。乙、得心證之理由：
一、本件上訴人起訴主張：被上訴人於92年11月30日與上訴人簽
    訂買賣合約（下稱系爭買賣契約），買受衛浴設備一批，約
    定交貨期間自92年12月起至93年1月間止，貨款共計新台幣
    （下同）333,547元，交貨地點為板橋高中，授權丙○○簽
    收，詎系爭貨物均已送交至標示有被上訴人工程之工地現場
    即板橋高中經被上訴人工地人員簽收，且被上訴人亦已收受
    上訴人所開立之統一發票，自應認被上訴人有授權丙○○簽
    訂系爭買賣契約，否則因被上訴人已收受上訴人之統一發票
    ，亦應依民法第169條之規定負授權人責任，被上訴人至今
    尚未給付貨款，為此依買賣契約請求被上訴人如數給付貨款
    及法定遲延利息。被上訴人則否認曾與上訴人簽訂系爭買賣
    契約，辯稱系爭買賣契約乃其下包龍謄營造有限公司（下稱
    龍謄營造公司）之實際負責人丙○○偽刻被上訴人之印章所
    簽訂，被上訴人並未授權其簽約，亦不知其以被上訴人之名
    義簽約；系爭貨物均為龍謄營造公司之人員所簽收，與被上
    訴人無關，其已給付龍謄營造公司報酬完畢，至上訴人統一
    發票為公司會計所收，且僅以事後收受統一發票不能認有授
    權丙○○簽約之表見事實存在，龍謄營造公司亦已開票予上
    訴人，上訴人應針對龍謄營造求償等語。
二、兩造不爭執之事實：
（一）被上訴人承包坐落板橋市○○路○段25號板橋高中（下稱
      系爭工地）之工程，並將其中土水、室內裝修部分工程交
      由龍謄營造公司施作，龍謄營造公司之負責人為黃采柔。
（二）丙○○為龍謄營造公司位於系爭工地現場之負責人，其以
      被上訴人之名義與上訴人接洽，並於92年11月30日持被上
      訴人之公司大小章與上訴人簽訂買賣契約，向上訴人購買
      衛浴設備一批，合約總價為391,138元，交貨期限自92 年
      11月1日至93年1月10日，並約定以伊為授權簽收人。嗣上
      訴人已將貨物陸續運交至系爭工地由丙○○、張吉誠、黃
      采柔等人簽收，上訴人並開立以被上訴人為買受人之統一
      發票交予丙○○，並由丙○○交由被上訴人持以入帳。
（三）被上訴人另與訴外人詠達工程有限公司（下稱詠達公司）
      就板橋高中同一「新智樓六、七樓增建工程」之切割、止
      水部分工程款所生糾紛，詠達公司以本院93年店建簡字第
      2 號對被上訴人起訴請求給付工程款，第一審判決詠達公
      司敗訴後，經其上訴由本院93年度建簡上字第23號受理（
      下稱另案），該案中板橋高中之總務主任曾到庭作證，庭
      後並提出被上訴人於92年8月20日指派丙○○為該工程之
      工地負責人之函文在卷。
三、兩造均同意本件爭點為：丙○○有無經被上訴人授權簽訂系
    爭買賣契約？如否，被上訴人有無為以自己之行為表示以代
    理權授權丙○○或知丙○○表示為其代理人而未為反對之表
    見事實而應負授權人責任？茲析述如下：
（一）按民事訴訟法第357條規定私文書應由舉證人證其真正。
      被上訴人否認系爭買賣契約印章之真正，自應由上訴人證
      其為真正，依上訴人所提被上訴人公司變更登記表一紙（
      見原審卷第7頁）以觀，其公司及負責人印鑑章即俗稱公
      司大小章與系爭買賣契約上之印章以肉眼觀之即顯不相同
      ，而不能認買賣契約上之公司章為被上訴人所有，上訴人
      亦未證明印章為被上訴人所有、以及被上訴人授權丙○○
      代刻印章並持以簽訂買賣契約之事實，尚難認系爭買賣契
      約為真正。
（二）惟按，由自己之行為表示以代理權授與他人，或知他人表
      示為其代理人而不為反對之表示者，對於第三人應負授權
      人之責任。但第三人明知其無代理權或可得而知者，不在
      此限，民法第169條定有明文。經查，被上訴人不爭執系
      爭買賣契約上訴人所出售之衛浴設備係用於前揭板橋高中
      「新智樓六、七樓增建工程」中之事實，而依另案證人板
      橋高中總務主任歐東華到場證述：「被上訴人（即本件被
      上訴人）是簽六、七樓的營造工程及一到五樓樑柱的一個
      防震工程.... 現場負責的工地主任是丙○○，由他來聯
      絡廠商，他說他是被上訴人請的工地主任」等語（見另案
      二審卷第67、68頁）；以及其早於本件買賣契約簽訂之92
      年11月30日前，即於92年8月20日向業主即板橋高中陳報
      授權丙○○為該增建工程之工地負責人，並由丙○○擔任
      總攬工地事務之現場負責人，則被上訴人自有授權丙○○
      代其負責工程貨料之進出、監工、聯絡廠商事宜，客觀上
      確有使他人認丙○○為被上訴人之代理人之事實存在。再
      者，被上訴人主張其將系爭工程轉包予龍謄營造公司，已
      約定由其連工帶料之事實，亦未見其提出工程承攬契約以
      實其說，已難信取。又查，系爭買賣契約之簽約日期雖係
      92 年8月20日，惟契約第10條約定貨款依實際交貨數量核
      計按月結算，而上訴人係自92年12月2日起至93年1月3日
      止始陸續出貨，出貨單上已載明顧客為「昶和營造股份有
      限公司」「連絡人：丙○○」；並由丙○○親自簽收或由
      丙○○指示黃采柔、張吉誠簽收；而上訴人於出貨後，均
      依每筆出貨單出具以被上訴人為買受人抬頭之發票予被上
      訴人收執，被上訴人並無異議而持以申報稅捐，亦據被上
      訴人提出連同貨品簽收單及發票各10紙在卷可稽（見本院
      93年促字第14310號案卷），亦為被上訴人為不爭，足證
      被上訴人對於丙○○係以其代理人自居向上訴人叫貨及簽
      收系爭貨物，以及上訴人亦據此認被上訴人為交易相對人
      之事實有所認識，且未曾為反對之意思表示。綜上，被上
      訴人既有以自己之行為表示以代理權授與丙○○處理系爭
      工程工地現場事宜，復知悉丙○○代理其收貨及被上訴人
      係因此而開立被上訴人發票之表見事實而不為反對之意思
      表示，依前揭條文所示，自應負買賣契約之授權人責任。
      被上訴人雖辯以其不知丙○○為其代理人、且簽訂買賣契
      約時並無表見事實存在，出貨人上之顧客簽收欄亦均無被
      上訴人之簽章，自難認買賣契約存在於兩造間云云，惟民
      法第169條所定之表見代理，於該當法律行為發生前或後
      ，有表見之事實存在，且該第三人係善意無過失者，即足
      當之。（最高法院著有93年度台上字第379號裁判要旨參
      照），本件被上訴人於系爭買賣契約簽訂前，即有表示以
      代理人授與丙○○、而履約過程中亦知其以代理人身分簽
      收貨物而不為反對意思，已如前述，依上開說明，被上訴
      人前揭所辯，自非可取。
四、綜上所述，被上訴人既應負表見代理之授權人責任，則上訴
    人依買賣契約之約定，請求被上訴人給付買賣價金
    333,547元，及自支付命令送達之翌日起（即93年6月10日）
    至清償日止，按年息5%計算之利息，洵屬有據，應予准許。
    從而，原審所為上訴人敗訴之判決，尚有未洽。上訴意旨指
    摘原判決不當，求予廢棄改判，為有理由。
五、據上論結，本件上訴為有理由，依民事訴訟法第436 條之1
    第3 項、第450 條、第78條，判決如主文。
中　　華　　民　　國　　94　　年　　8　　月　　16　　日
                 民事第一庭    審判長法　官　詹文馨
                                     法  官  傅中樂
                  　　　　　　　　　 法　官　王貞秀
以上正本係照原本作成
本件不得上訴
中　　華　　民　　國　　94　　年　　8 　　月　　16　　日
                                     書記官　劉寶鈴
